臺灣臺南地方法院刑事判決　　　　　　　 94年度易字第289號
公　訴　人　臺灣臺南地方法院檢察署檢察官
被　　　告　甲○○
上列被告因違反妨害兵役治罪條例案件，經檢察官聲請簡易判決
處刑（93年度偵字第11948號），本院認應適用通常審判程序，
判決如下：
    主  文
甲○○無罪。
    理  由
一、公訴意旨略以：甲○○係後備軍人，原住臺南市○區○○街
    111巷14弄3號3樓，於民國92年5月6日，遷出上開處所無故
    不依規定申報，致使臺南市後備司令部所發指定應於93年9
    月24日上午8時許，前往臺南縣永康市○○路410號臺南網寮
    北營區報到之點閱召集令無法送達。因認甲○○涉犯妨害兵
    役治罪條例第10條第1項第3款、第3項之罪，應依同條例第
    6條第2項科刑。
二、公訴人上開所認，無非以卷附點閱召集令、臺南師管區司令
    部臺南市團管區司令部列管後備軍人行方不明移送法辦年籍
    表、召集令交付通知書、臺南市警察局第一分局後甲派出所
    戶口查察通報單、及召集令交付通知書照片、臺南市後備司
 　 令部列管後備軍人點閱召集未到人員訪查記錄表等資料，以
    及被告另因侵占罪於本院91年度易字第 194號案審理中，自
    92 年4月15日以後，經本院多次傳喚，傳票均寄存於戶籍地
    派出所，嗣被告亦未到庭，足證被告未居住於戶籍地，家人
    亦無從與其聯絡等資為論據。訊據被告甲○○固坦承未居住
    於戶籍地，惟堅詞否認有避免點閱召集之意圖，辯稱：我退
    伍後，曾參加過一次教育召集，為期十天。我是因與我大哥
    不合，所以在外面租房子，我雖不住家裡，但是有留手機給
    我父親，或偶而打電話回家，或透過我大姐與家裡聯絡。我
    父親如果有收到通知，會跟我說，但因我手機時常更換，我
    父親搞不清楚。另外，我之前所犯之侵占罪，都有去開庭，
    是後來承辦法官說他還要再傳證人一次，如果證人不到，他
    就要宣判了，所以我以為那個案件要直接宣判等語。
三、按犯罪事實應依證據認定之，無證據不得認定犯罪事實。不
    能證明被告犯罪，應諭知無罪之判決。刑事訴訟法第154 條
    第2項、第301條第1項前段分別明文規定。又按刑法之故意
    ，係指認識犯罪之構成事實，且進而決定為其行為之意思，
    其中決定為其行為之意思，皆有一定之遠因，即「動機」，
    通常動機與犯罪之成立無關，或以之為科刑時應予審酌之事
    項，然於特殊之犯罪，若以之為主觀不法構成要件之構成要
    素者，如刑法分則中規定以「意圖」為成立要件之罪，法律
    既明定為犯罪構成要件，則動機已成犯罪內容之一部分，不
    得再視為一般之動機，故目的犯（意圖犯）在主觀上除須具
    備故意之構成要件外，尚須具備法定之不法意圖，否則其犯
    罪即無以成立。最高法院93年度台上字第4798號判決可資參
    照。
四、經查：本案被告甲○○雖有居住處所遷移，不依規定申報之
    行為，然被告已否認係為避免召集處理而不依規定申報，且
    由證人即被告父親乙○○到庭證述：「（你曾經幫被告收過
    召集令過？）有的，我有幫被告收過一個星期或是十天的」
    、「（那次你為何要幫被告收？）因為我知道他人在哪裡」
    、「（（提示甲○○的93年9月24日點閱召集令）警察曾經
    在93年9月15日及93年9月16日，兩次會同鄰長去送達點閱召
    集令，但是都沒有遇到人，有何意見？）警員來送達點閱召
    集令時，我有問警員說，我如果代收以後，找不到被告怎麼
    辦，警察沒有跟我說怎麼辦，所以我就沒有幫被告收」、「
    （警察來送點閱召集令時，被告人在何處？）不知道，被告
    手機也時常換」、「（這一回後，你有無問被告人跑到哪裡
    了？）我沒有問他」、「（甲○○在收召集令之這段時間，
    有無主動跟你聯絡？）沒有，起碼有一年多沒有跟我聯絡」
    、「（你家裡還有何人可以聯絡到甲○○？）甲○○還有一
    個哥哥，但是他們二人感情不好，也沒有辦法聯絡到甲○○
    」、「（什麼原因為何甲○○都沒有跟你聯絡？）讀高中以
　　後，就這個樣子了」、「（為何你幫甲○○收十天之召集令
　  時，可以聯絡到甲○○，後來又沒有辦法聯絡到他？）因為
    他換手機」等語，顯見被告係因與大哥感情不睦，而離家在
    外租屋，並非為了逃避召集處理而離開家裡。且被告變動居
    所，雖未按規定向該管戶政機關申報，但被告離家後亦確實
    留下聯絡電話，使其父親得以通知被告遵期前往參加91年10
    日16日，為期十日之教育召集，足認被告並非為了逃避召集
    處理而未履行其申報居住所遷移之義務。至於嗣後被告雖因
    經常更換手機號碼，以致與其父親無法持續保持聯繫，然被
    告在違反申報義務時，既無避免召集處理之意圖，自不因嗣
    後之行為，而改變其自始有無意圖之認定。況由被告父親證
    述：被告自讀高中以來，即經常未與家中聯繫等語，益證被
    告係與家中成員感情疏離，因而習於長久與家中斷訊，而非
    為逃避兵役而故意隱瞞行蹤。此外，復有被告提出之91年10
    月25日陸軍南測後備旅步二營後備軍人教育召集解除召集證
    明單一紙在卷可資為憑，被告所辯顯非無據。本案公訴人所
    舉之證據尚不足以證明被告有犯罪之「意圖」，依上說明，
    應為被告無罪之諭知。
據上論斷，應依刑事訴訟法第452條、第301條第1項前段，判決
如主文。
本案經檢察官丙○○到庭執行職務
中　　華　　民　　國　　94　　年　　8 　　月　　3 　　日
　　　　　　　　　刑事第五庭    審判長法　官  林英志
　                                    法  官  張家瑛
                                      法  官  包梅真
以上正本證明與原本無異。
如不服本判決，應於收受送達後10日內向本院提出上訴書狀（應
附繕本）。
　　　　　　　　　　　　　　　　　　  書記官  張富
中　　華　　民　　國　　94　　年　　8 　　月　　8 　　日
